【裁判字號】    98,台上,2086
【裁判日期】    981105
【裁判案由】    請求拆屋還地
【裁判全文】
最高法院民事判決            九十八年度台上字第二○八六號
上  訴  人  甲○○
訴訟代理人  黃興木律師
            黃仕勳律師
被 上訴 人  乙○○
上列當事人間請求拆屋還地事件，上訴人對於中華民國九十七年
十二月二十四日台灣高等法院台中分院第二審判決（九十七年度
上字第三三六號），提起上訴，本院判決如下：
    主  文
原判決廢棄，發回台灣高等法院台中分院。
    理  由
本件被上訴人主張：坐落彰化縣溪湖鎮○○段六○三地號、地目
田、面積一千六百六十八平方公尺土地（下稱系爭土地）為伊所
有，上訴人無合法權源，亦未經伊同意，竟在系爭土地上搭建棚
架，並種植農作物，自屬無權占有。又伊前曾將系爭土地借給上
訴人種植葡萄，未言明借用期限，當時上訴人曾與公賣局訂約，
由上訴人將所種葡萄出賣公賣局，後來上訴人與公賣局未續約，
伊自可本於所有權人物上請求權之法律關係，請求上訴人返還系
爭土地等情。爰求為命上訴人將系爭土地上如第一審判決附圖所
示溫室棚架及香蕉等農作物除去，並將土地返還伊之判決。
上訴人則以：伊於民國六十年間向被上訴人承租系爭土地，約定
年租金折合八百台斤在來米，並按當期行政院農業委員會計劃收
購價格計算。嗣被上訴人於八十五年十月十五日向伊借用新台幣
（下同）一百萬元，約定以利息抵付租谷，被上訴人自借款迄今
未清償本金，伊並非無權占有系爭土地等語，資為抗辯。
原審維持第一審所為上訴人敗訴之判決，駁回其上訴，無非以：
兩造對於系爭土地為被上訴人所有，現由上訴人占有，其上如第
一審判決附圖所示溫室棚架及香蕉等農作物，係由上訴人所搭設
或種植之事實，並不爭執。上訴人雖提出系爭土地田賦繳款書及
水租單，抗辯其代繳土地田賦及水租，並以該單據背面所載文字
內容，謂係兩造會算地租扣除代納之田賦、水租後，由上訴人支
付差額予被上訴人，證明兩造間就系爭田地有租賃關係云云。惟
代繳土地田賦及水租，或兩造有金錢財物會算，原因非必僅土地
租賃一途。且上訴人自承上開文字多係其所自寫，本無從遽為不
利於被上訴人之認定，至於上訴人指稱係由被上訴人書寫之「春
雄四百元」等文字，亦無法憑以證明係兩造間租金之會算。上訴
人雖抗辯被上訴人於八十五年十月十五日向其借用一百萬元云云
，惟如有此筆鉅額借款，為何沒有立具書面字據？且究竟應否支
付利息？應付利息多少？如何支付利息？雙方均未有任何約定，
尤有違常情。況兩造間如確有一百萬元借款債權存在，雙方又有
以借款利息抵付租金之共識，則上訴人所應支付之租金既已與被
上訴人所應支付之借款利息抵銷，上訴人即已不須再支付租金予
被上訴人，為何上訴人還會有計算借款本金與未付租金兩相抵銷
數額若干之抗辯？且上訴人於第一審主張其未付租金自八十六年
至九十七年共十二年金額為十一萬六千一百六十元，於原審竟改
以時效五年計算金額為四萬八千九百六十元，如雙方真有借款債
權存在，可抵銷其每年所應支付之租金，其租金即逐年發生而逐
年被抵銷，上訴人為何還抗辯時效五年？所述顯然前後矛盾，上
訴人抗辯被上訴人向其借用一百萬元、以借款利息抵付租金、借
款本金與未付租金兩相抵銷數額若干等等，均難認屬實，不足採
信。上訴人所舉證人楊鴻源於第一審及原審到場所述之證言，純
屬就其曾以里長身分為兩造間之糾紛進行調解，敘述其個人之認
知而已。尚無從憑以認定兩造間確有一百萬元借款債權存在，或
雙方有以借款利息抵付租金之事實。而證人即兩造兄弟楊堀、楊
昌魚或證稱：不知道系爭土地出租云云，或證稱：聽村里的人說
有出租，但出租詳情不知道，未見繳租及收租云云，亦不能證明
兩造間就系爭土地有租賃關係存在。證人楊明哲、楊山河雖一致
證稱：上訴人確實有向被上訴人承租系爭土地云云，然證人楊明
哲、楊山河二人均係上訴人之子，其證詞不免偏袒於上訴人一方
，仍難單憑其證述，遽為有利於上訴人之認定。又縱認雙方有借
貸關係，亦因未言明借用期限，被上訴人仍得隨時請求返還土地
，被上訴人已提起本件訴訟請求返還土地，並將起訴狀繕本於九
十七年四月八日送達上訴人，已有終止借用契約之意思表示，上
訴人繼續占有系爭土地即無合法權源，被上訴人請求上訴人將系
爭土地上如第一審判決附圖所示溫室棚架及香蕉等農作物除去，
並將該土地返還被上訴人，即無不合等詞，為其判斷之基礎。
按證人為不可代替之證據方法，如果確係在場聞見待證事實，而
其證述又非虛偽者，縱令證人與當事人有親屬、親戚或其他利害
關係，其證言亦非不可採信。查證人即上訴人之子楊明哲、楊山
河均到場證述上訴人有向被上訴人承租系爭土地（一審卷五一、
五二頁），原審未調查該證人是否確係在場聞見待證事實，及其
證述內容是否虛偽，僅以該證人係上訴人之子，即認其證言不足
採信，而為上訴人不利之判決，即有可議。次按使用借貸未定期
限者，應於依借貸之目的使用完畢時返還之。但經過相當時期，
可推定借用人已使用完畢者，貸與人亦得為返還之請求。借貸未
定期限，亦不能依借貸之目的而定其期限者，貸與人得隨時請求
返還借用物，民法第四百七十條第一項後段、第二項定有明文。
原審認兩造就系爭土地縱有使用借貸關係，因未言明借用期限，
被上訴人得隨時請求返還土地，亦與上開條文規定不合。上訴論
旨，執以指摘原判決不當，求予廢棄，非無理由。
據上論結，本件上訴為有理由。依民事訴訟法第四百七十七條第
一項、第四百七十八條第二項，判決如主文。
中    華    民    國  九十八  年   十一   月    五    日
                      最高法院民事第七庭
                          審判長法官  劉  福  聲
                                法官  鄭  玉  山
                                法官  黃  義  豐
                                法官  劉  靜  嫻
                                法官  袁  靜  文
      本件正本證明與原本無異
                                      書  記  官
中    華    民    國  九十八  年   十一   月   十八   日
                                                Ａ


司法院資訊處製作；財團法人民間司法改革基金會備份。
